【裁判字號】    91,上更(一),443
【裁判日期】    920225
【裁判案由】    偽造文書等
【裁判全文】
臺灣高等法院刑事判決                  九十一年度上更(一)字第四四三號
    上  訴  人
    即  被  告  丁○○
                戊○○
    選任辯護人  蔡惠琇
                呂榮海
    自  訴  人  子○○
                丑○○
                卯○○
                癸○○
                壬○○
                己○○
    承受訴訟人  甲○○
                辛○○
                庚○○
    右共同自訴
    代  理  人  乙○○
右上訴人因偽造文書等案件，不服臺灣士林地方法院八十五年自字第三０號，中華民
國八十七年十二月三十一日第一審判決提起上訴，經判決後，由最高法院發回更審，
本院判決如左：
    主      文
上訴駁回。
戊○○緩刑肆年。
    事      實
一、緣丁○○與子○○、丑○○、卯○○、癸○○、己○○（已於1.死亡）、壬○○等共七人，於民國（下同）八十四年三、四月間相約依均等出資比例購地，
    乃委由丁○○尋覓土地，七人約定待丁○○尋得賣主後，再由七人依實際買賣價
    款各出資七分之一，並以子○○為土地登記名義人。嗣丁○○透過寅○○之介紹
    ，獲悉丙○○有意出售其所有坐落台北縣三芝鄉○○○段四九地號，面積０‧四
    一八四公頃，應有部分二分之一，連同同小段五一地號，面積０‧一七二二公頃
    所有權全部（現已分割及合併為同小段四九之九地號）等土地，並由丁○○以其
    名義與丙○○議價及簽立買賣契約書，經議價結果，雙方言明以每坪新台幣（下
    同）二萬零五百元核算，總價款二千三百六十五萬一千五百六十七元成交，丁○○、丙○○與介紹人寅○○乃相約於八十四年四月十八日晚間至台北縣淡水鎮戊○○代書事務所簽約，簽約後由丁○○當場簽發付款人為淡水第一信用合作社三
    芝分社，面額七百萬元（發票日八十四年四月二十一日、票號ＢＤ0000000 號）
    、五百萬元（發票日八十四年五月十八日、票號ＢＤ0000000 號）、六百十八萬
    元（發票日八十四年五月二十日、票號ＢＤ0000000 號）及四百八十五萬元（發
    票日八十四年七月十八日、票號ＢＤ0000000 號）之支票共四紙及現金一千五百
    六十七元交付丙○○以為支付（契約書所載總價款為二千三百六十五萬一千五百
    六十七元，但丙○○實際收受之支票面額連同現金僅二千三百零三萬一千五百六
    十七元）。詎丁○○與戊○○基於意圖為自己不法所有及偽造文書之共同犯意聯
    絡，由丁○○囑咐戊○○趁丙○○交付印章委其在前揭契約書上用印之際，盜用
    丙○○印章蓋於另紙空白契約書上，然後將丙○○印章交還其本人。嗣由戊○○
    在該空白契約書上填載與前揭契約書所載買受人、出賣人、簽約日期及買賣標的
    物均同，價金則為每坪二萬六千元，總價款為二千九百九十九萬七千一百一十元
    。價金給付方式載為由丁○○簽發付款人為淡水第一信用合作社三芝分社，面額
    八百九十九萬元（發票日八十四年四月二十一日、票號ＢＤ0000000 號）、一千
    七百九十九萬元（發票日八十四年五月十八日、票號ＢＤ0000000 號）、三百零
    一萬七千一百一十元（發票日八十四年七月十八日、票號ＢＤ0000000 號）共三
    紙支票交付丙○○以為給付等旨，並於同立契約書人賣主欄、介紹人欄內分別偽
    造「丙○○」、「寅○○」之署押（簽名）各一枚，二人事後因發現二處騎縫章
    漏蓋印，乃委由不知情之不詳姓名者在不詳地點，偽造「丙○○」印章一枚，再
    由二人盜蓋於該契約書二處騎縫處，偽造丙○○印文共三枚（契約書第一、二張
    間騎縫處一枚、契約書第二張與附圖間騎縫處二枚），以此方式偽造買賣契約書
    一紙，足以生損害於丙○○、寅○○等人。當晚丁○○即持該紙偽造之契約書赴
    自訴人壬○○家中，向壬○○之妻簡好表示業與賣主丙○○簽約完竣，請簡好聯
    絡各合資人於翌日（四月十九日）晚間至海都市餐廳聚餐。翌日晚間自訴人與丁○○至海都市餐廳後，即由丁○○提示前揭偽造之買賣契約書予在場之自訴人以
    為行使，足生損害於自訴人等，並使自訴人等陷於錯誤，誤認丁○○與丙○○確
    依該紙偽造之買賣契約書上所載金額成交，乃由自訴人擬具股東合同書，並依據
    該偽造契約書所載價金，將每人應負擔部分之價金（每人各負擔七分之一）陸續
    匯款予丁○○，丁○○以此方式詐得自訴人等依二契約書所載價金計算應出資額
    之價差即五百四十三萬九千零三十七元【 6／7×（00000000─00000000）＝000
    0000】。嗣丙○○持每坪價金為二萬零五百元之買賣契約書向自訴人要求依約給
    付尾款四百八十五萬元，自訴人始發現其上所載金額低於丁○○交付渠等之買賣
    契約所列價金甚多，而獲悉上情。
二、案經被害人子○○、丑○○、卯○○、癸○○、壬○○、己○○（已於1.死
    亡）等六人提起自訴。
    理      由
一、自訴人己○○於民國九十一年一月二十三日死亡，有死亡證明書影本一紙附卷可
    憑，其繼承人甲○○、辛○○、庚○○具狀承受訴訟先予敘明。
二、訊據上訴人即被告丁○○矢口否認前揭犯行，辯稱伊並未偽造每坪二萬六千元之
    買賣契約書，字不是伊寫的，章也不是伊蓋的，該每坪二萬零五百元之契約書係
    伊與丙○○、寅○○相約於八十四年四月十七日晚間，在被告戊○○之代書事務
    所簽訂，契約內容由戊○○書寫，因當時已午夜十一時多，乃將日期填載為八十
    四年四月十八日，伊簽發支票時，曾詢問戊○○代書，土地辦理分割拖延時日，
    若分割前出售土地應如何處理，戊○○稱可先蓋一份空白契約書備用即可買賣，
    並當場持丙○○印章蓋於空白契約書上，翌日自訴人壬○○及其妻鄭簡好獲悉此
    事，稱伊可邀集其親友共同承購，伊乃向鄭氏夫婦表示以每坪二萬六千元計價，
    始願轉售，鄭氏夫婦乃要求若介紹轉售成功，差價伊要分取一半，伊亦同意，同
    年月十九日鄭氏夫婦邀其餘自訴人、戊○○至淺水灣海都市餐廳商議，自訴人等
    同意以每坪二萬六千元買受系爭土地，當場由戊○○將前開蓋有丙○○印文之空
    白契約書填具內容，並同時簽訂股東合同書，並非伊所偽造；至伊本應支付丙○○之尾款四百八十五萬元，因該支票所載發票日時，丙○○尚未依約將土地分割
    完畢，無法辦理過戶，伊因而通知丙○○辦理過戶前勿提示，嗣伊因經商於同年
    七月二十八日赴秘魯，十月間土地分割完畢，寅○○通知伊子陳科維，並輾轉與
    伊聯絡後，陳科維向寅○○表示伊願退出與自訴人等七分之一股份，請自訴人代
    為付清費用，差額已由伊囑陳科維補齊，但自訴人商議後不同意伊退出，轉與丙○○洽談，並無偽造文書之犯行云云。惟查：
    (一)被告丁○○雖稱每坪二萬零五百元之契約係在八十四年四月十七日深夜十一點
      多簽立，但非僅該紙契約書上所載簽約日期為八十四年四月十七日，且被告戊○○及丙○○、寅○○，到庭均一再供述簽訂該份契約係在同年月十八日晚間
      六、七點時（原審八十五年十一月二十九日訊問筆錄），被告丁○○所指至戊○○代書簽約時間，顯與其餘三人之陳述不符。
    (二)被告丁○○所稱其將系爭土地以每坪二萬零五百元向丙○○購得後，再以每坪
      二萬六千元轉售予自訴人，乃簽訂另紙買賣契約書云云，但倘其所言非虛，則
      該份每坪二萬六千元契約書之出賣人理應為丁○○而非丙○○，買受人應為自
      訴人，但稽之每坪二萬六千元之買賣契約書所載買受人卻為丁○○、出賣人為
      丙○○，何以其仍居於買受人而非出賣人之地位？且其所述轉售予自訴人乙節
      ，與既有文書證據不符，自難取信。
    (三)被告丁○○又稱每坪二萬六千元之契約係八十四年四月十九日至海都市餐廳與
      自訴人等簽約時，由戊○○到場填寫股東合同書及已蓋好丙○○印文之空白契
      約書之內容云云，但經比對該紙每坪二萬六千元之買賣契約書與股東合同書結
      果，二者非但所載日期相隔一日，二者筆跡互殊，顯非出自同一人，況戊○○
      及自訴人皆一致否認當日戊○○到場，共同被告戊○○並供稱該每坪二萬六千
      元之買賣契約書係丁○○於事前打電話叫其先為填寫等語，亦不相符，而證人
      即自訴人壬○○之妻鄭簡好亦稱丁○○於四月十八日晚間即持該偽造買賣契約
      書至伊住處，表示已與出賣人以每坪二萬六千元成交（原審八十五年十二月十
      二日、八十六年一月二十九日訊問筆錄、八十六年二月二十六日補充理由狀（
      三）），足徵前開偽造之買賣契約既早於八十四年四月十八日晚間前即已填載
      完成，非如丁○○所述由戊○○在海都市餐廳當場填寫。
    (四)另丁○○雖否認受自訴人等之委任向丙○○購地，而辯稱係伊與丙○○成交後
      ，始轉售自訴人云云，但由丁○○於八十四年四月十八日當晚簽約後，隨即持
      偽造之買賣契約書向鄭簡好行使，並要其聯絡其他自訴人於翌日至海都市餐廳
      簽約等節觀之，必係自訴人與丁○○間，先前早就本案土地買賣乙事，有所協
      議，否則以該土地價值非貲，被告丁○○豈能在甫簽約完成即得以找尋轉賣之
      對象？雖自訴人等與被告丁○○間之股東合同書書立日期在八十四年四月十九
      日，但渠等事後補訂該書面文書，仍無礙於原先協議之效力。被告丁○○僅依
      股東合同書上日期之記載，逕行否定曾受自訴人委託，尚非可信。
    (五)被告利用自訴人等委託其找地購買之機會，於與地主丙○○以每坪二萬零五百
      元購得，竟起貪念意圖不法所有，委由代書戊○○另立一份以每坪二萬六千元
      之買賣契約書持向自訴人等誑稱每坪二萬六千元，使自訴人等誤信土地價金，
      而為如數交付，被告於原審民事庭八十五年重訴字第三０七號損害賠償一案中
      自承其已受領自訴人等應負擔之全數價款（該案八十五年十一月二十九日言詞
      辯論筆錄，本案原審，自訴代理人於八十七年十一月十六日庭提該部分筆錄影
      本附卷）即二千五百七十一萬一千八百零八元（6／7×00000000＝00000000）
      ，則扣除以偽造之契約詐取之買賣價款差額為五百四十三萬九千零三十七元，
      此為被告詐取之金額，足堪認定，至被告丁○○所辯退票四百八十五萬元票款
      部分，乃丁○○交付予地主之土地價款，經提示退票，與被告丁○○詐得價金
      無涉，併予敘明。
三、訊據上訴人即被告戊○○固坦承每坪二萬六千元之契約書上文字為伊所書寫，但
    矢口否認犯行，辯稱：每坪二萬六千元之契約書係在八十四年四月十八日下午，
    丁○○、丙○○、寅○○三人相約至伊事務所簽約前，丁○○打電話向其表示已
    與丙○○談妥價錢，要伊先擬好每坪二萬六千元之契約書，其上契約條款及支票
    號碼均依丁○○指示填載，並代買賣雙方及見證人簽名，以節省時間，惟當晚丁○○、丙○○、寅○○三人至伊事務所，就買賣契約內容尚有爭議，乃當場重新
    再擬一份每坪二萬零五百元之契約書，雙方簽字後由丁○○當場簽發支票四紙交
    付丙○○，然三人離開後，伊發現原擬妥未簽之契約書不翼而飛，伊始終未尋得
    該契約書，其上印文非伊所蓋用云云。但查：
    (一)經比較二份契約書結果，二者除買賣價金及各支票面額不同外，其中三紙支票
      號碼與發票日完全一致，但依丙○○供述，支票日期及付款方式，均係八十四
      年四月十八日晚間，至戊○○代書事務所始行約定者（原審八十五年四月十二
      日訊問筆錄），倘如戊○○所辯該契約書係丁○○在當日下午口述委其先擬，
      其豈可能預知各次付款日期及據以填載之支票發票日？足徵偽造之契約書，應
      係在當晚買賣雙方到場簽每坪二萬零五百元之契約後，戊○○始行比照原契約
      之付款時間及所簽發之支票號碼及日期，更改價金及支票面額而予以擬具，戊○○所指該契約書係在當日下午即已擬妥乙節，應非實情。則戊○○明知寅○○、丙○○二人僅同意每坪二萬零五百元之買賣，竟未經二人授權在每坪二萬
      六千元之契約上簽名，自難謂為無偽造契約之犯意。
    (二)次查，戊○○自承二份契約書上文字均為其所擬具，苟如戊○○所述，偽造之
      買賣契約書係在當晚相約至伊事務所簽約前，即由丁○○指示其先行擬妥以節
      省時間，則其於當晚理應提出已擬妥之契約書供到場之三人閱覽後簽名，且丙○○、寅○○於原審就到代書事務所未曾言及每坪二萬零五百元以外之價格乙
      節供陳不移（原審八十五年四月十二日訊問筆錄），顯與戊○○所述當晚到事
      務所還有談價格，待三人談好後伊才寫每坪二萬零五百元之契約書云云（同上
      同日訊問筆錄）不符。參諸寅○○、丙○○均稱二萬零五百元之價格係在簽約
      前二、三天即已談妥等節觀之（同上同日訊問筆錄、原審八十七年十一月十六
      日訊問筆錄），渠等赴代書事務所即無再商議價格之必要，被告戊○○所稱三
      人至伊事務所還有談價格云云，即非可信。依此，戊○○於同日下午既已擬具
      契約書，且丁○○要其先擬約以節省時間，顯然依戊○○之認知，三人當晚所
      要簽約者，即為該二萬六千元之契約，但當晚到場者竟對二萬六千元乙事隻字
      未提，被告以其從事代書業務之專業，豈有不起疑之理？竟於晚間未加聞問，
      且到場未曾提及二萬六千元之契約作廢之情況下，再行擬具另紙買賣當事人、
      標的物均完全相同，僅價金相異之契約書，殊悖常理。且如依戊○○所陳其於
      當日下午如已接獲丁○○電話表示將於當晚與丙○○、寅○○至事務所簽約用
      印，則戊○○既預知三人屆時均會到場，又何以在該二萬六千元契約書上擅代
      買賣雙方及見證人簽名，而不留至當晚由三人親自簽章？
    (三)再查，丙○○否認契約書上印章為其親蓋，而係交由戊○○蓋用，亦未將印章
      交予丁○○，當天用印完便將印章取回等語（原審八十五年四月十二日訊問筆
      錄參照），戊○○亦稱：「我在當日契約書上用印，我寫好契約後有去上廁所
      ，那時將契約交給買賣雙方看，他們印章都還沒有交給我，他們看完契約無誤
      才拿出來放在桌上，印章停留在我手上不超過三分鐘，他們是在談好價格，我
      將契約寫好，才將印章交給我，在契約上蓋好章便將印章直接交還給他們」（
      同上同日訊問筆錄、原審八十七年十一月十六日訊問筆錄），顯然丙○○之印
      章確係由丙○○交予戊○○，則丙○○之印章遭盜用，應係在丙○○交印迄戊○○還印之期間。若戊○○未將印章交予丁○○，則偽造契約上丙○○印文（
      騎縫章除外）除戊○○外，何人能夠蓋用？且依戊○○所言其係上完廁所後，
      丙○○才交印章給伊，伊用完印馬上將印章交還丙○○，則戊○○持有印章期
      間並未離席，丁○○顯無法趁戊○○如廁之際盜用印章。
    (四)至被告戊○○所辯其為專業代書，不可能在騎縫章處蓋用偽刻之丙○○印章，
      致與契約書上其餘印文不符乙節，固非無見，但縱為代書亦可能因疏忽漏蓋印
      章，為事後彌補而偽刻相似印章蓋用，或交付丁○○後，陳某發現漏蓋而事後
      偽刻蓋用，皆非無可能，此項印文不符之事實，尚難遽為有利被告戊○○之認
      定。又被告戊○○親自書寫二份不同價金之買賣契約書，當無不知丁○○欲以
      高價之契約持向被害人詐取價差，其有共同詐欺之犯意至明。
四、按為他人處理事務，意圖為自己或第三人不法之所有，以詐術使該他人交付財物
    者，縱令具備背信罪之要件，亦已包含於詐欺罪之觀念中，不得於詐欺罪外更論
    背信罪（最高法院二十五年度上字第六五一八判例參照）；核被告丁○○、戊○○所為，均係犯刑法二百十六條、第二百十條之行使偽造私文書罪及第三百三十
    九條第一項之詐欺取財罪。二人盜用丙○○印章及偽簽丙○○、寅○○之名於偽
    造之買賣契約書上，並偽刻丙○○印章蓋用於該契約書騎縫處，其盜蓋印文、偽
    造印章印文及偽造署押所為，均屬偽造私文書之部分行為，而偽造文書之低度行
    為，為行使之高度行為所吸收，均不另論罪。二人委由不知情之不詳姓名者偽刻
    丙○○印章，為間接正犯。二人就前開行使偽造私文書及詐欺取財犯行，有犯意
    聯絡及行為分擔，俱為共同正犯，又被告丁○○二人所犯行使偽造文書罪與詐欺
    罪間有方法與目的之牽連關係，應從一重之行使偽造私文書處斷，原審以被告二
    人罪證明確適用刑法第二十八條、第二百十六條、第二百十條、第三百三十九條
    第一項、第五十五條、第二百十九條，罰金罰鍰提高標準條例第一條前段之規定
    ，並審酌二人均矢口否認犯行，未見悔意，因一時貪念而罹刑章，及渠等詐得款
    項多寡，對自訴人所生危害程度等一切情狀，分別就被告丁○○共同行使偽造私
    文書，足以生損害於他人，處有期徒刑貳年；戊○○共同行使偽造私文書，足以
    生損害於他人，處有期徒刑拾月，又以偽造之買賣契約騎縫處之「丙○○」印文
    共三枚，偽刻之「丙○○」印章一顆及偽造之買賣契約書上同立契約書人賣主欄
    及介紹人欄內「丙○○」、「寅○○」署押（簽名）各一枚，均應依刑法第二百
    十九條規定沒收。認事用法均無不合，量刑亦屬適當，被告等上訴意旨，否認犯
    罪，指摘原判決不當，為無理由，應予駁回。末查被告戊○○受共同被告丁○○
    之請託一時不察，為其另立偽造之買賣契約一份，致損及自訴人等，但查被告戊○○一再陳明伊僅收取代書費用數千元，未嘗由丁○○獲取額外報酬，亦據共同
    被告丁○○所陳明，其偶罹法網，惡性匪重，查其未曾受有期徒刑以上刑之宣告
    ，經此偵審過程，當知所警惕，應無再犯之虞，本院認其所宣告之刑以暫不執行
    為適當，爰併宣告緩刑四年以勵自新。
據上論斷，應依刑事訴訟法第三百六十八條，刑法第七十四條第一款判決如主文。
中      華      民      國    九十二    年      二      月     二十五   日
                              臺灣高等法院刑事第十五庭
                                  審判長法  官  房  阿  生
                                        法  官  雷  元  結
               法  官  蔡  光  治
右正本證明與原本無異。
如不服本判決應於收受送達後十日內向本院提出上訴書狀，其未敘述上訴之理由者並
得於提起上訴後十日內向本院補提理由書（均須按他造當事人之人數附繕本）。
                                        書記官  王  才  生
中      華      民      國    九十二    年      三      月       四     日
刑法第二百十六條
行使第二百十條至第二百十五條之文書者，依偽造、變造文書或登載不實事項或使登
載不實事項之規定處斷。
刑法第二百十條
偽造、變造私文書，足以生損害於公眾或他人者，處五年以下有期徒刑。
刑法第三百三十九條
意圖為自己或第三人不法之所有，以詐術使人將本人或第三人之物交付者，處五年以
下有期徒刑、拘役或科或併科一千元以下罰金。
以前項方法得財產上不法之利益或使第三人得之者亦同。
前二項之未遂犯罰之。


司法院資訊處製作；財團法人民間司法改革基金會備份。
